【裁判字號】    95,保險,4
【裁判日期】    951025
【裁判案由】    給付保險金
【裁判全文】
臺灣屏東地方法院民事判決               95年度保險字第4號
原      告  乙○○
訴訟代理人  蔡進清律師
被      告  國際紐約人壽保險股份有限公司
法定代理人  甲○○
訴訟代理人  黃秀禎律師
複  代理人  葉銘進律師
            楊宗翰律師
上列當事人間請求給付保險金事件，本院於民國95年10月18日言
詞辯論終結，判決如下：
    主  文
原告之訴及假執行之聲請均駁回。
訴訟費用由原告負擔。
    事實及理由
一、程序事項：按訴狀送達後，原告不得將原訴變更或追加他訴
    ，但擴張或減縮應受判決事項之聲明者，不在此限，民事訴
    訟法第255 條第1 項但書第3 款定有明文。原告起訴時，原
    係請求被告應給付新臺幣（下同）500 萬元，及自民國86年
    8 月20日起至清償日止，按週年利率百分之10計算之利息；
    嗣將上開請求之利息，嗣變更上開利息起算日為自94年6 月
    11日起，依上開利率計算之，核係屬單純減縮應受判決事項
    之聲明，應予准許。
二、原告主張：被保險人即原告之配偶孫淑卿與被告於民國84年
    6 月13日訂立人壽保險契約（下稱系爭保險契約），包括終
    身壽險保險金額為300 萬元及人身意外傷害險附約為500 萬
    元，並以原告為受益人。嗣85年7 月30日賀伯颱風來襲時，
    被保險人孫淑卿外出至三地門吃土雞而失蹤，經原告向有關
    機關報案失蹤協尋，均遍尋不著，迄今未歸。迨至94年4 月
    12日被保險人失蹤屆滿七年後，已由臺灣屏東地方法院檢察
    署檢察官聲請死亡宣告，並經本院94年度亡字第6 號宣告孫
    淑卿於92年7 月30日下午12時死亡在案。又被保險人死亡之
    事實，可參省、縣政府均有以颱風失蹤而發給原告之急難救
    助，即可證明為意外死亡，況且85年7 月31 日 凌晨3 時許
    即開始降雨，當日累積雨量為1020公釐，應已有山洪爆發、
    溪水暴漲之情形，屏東縣警察局里港分局三地門分駐所警員
    於85年8 月1 日在三地門大橋下隘寮溪便道尋獲孫淑卿所騎
    乘PLQ ─100 號山葉牌機車，卻未發見孫淑卿本人，當時溪
    水暴漲，便道將被完全沖毀，上游好茶村更已被土石流淹沒
    之情形，參以原告與被保險人並無經濟困窘之壓力，被保險
    人且無厭世之動機，故被保險人死亡原因，基於一般經驗法
    則判斷及合理推論，應不慎落水，致遭溪水沖走而失蹤。原
    告於備齊申請理賠意外傷害保險文件後，於94 年5月25日以
    存證信函催告被告給付保險金，詎被告竟拒絕給付，故本於
    保險金給付請求權提起本件訴訟等語，並聲明：被告應給付
    原告500 萬元及自94年6 月11日起至清償日止，按週年利率
    百分之10計算之利息；願供擔保請准宣告假執行。
三、被告則以：原告所請求者為被保險人所投保之人身意外傷害
    保險之保險金，則依據系爭保險契約第19條、第3 條約定，
    被告理賠責任之存否乃繫於被保險人是否因外來突發意外事
    故致死而定。依據中央氣象局所發布之資料顯示，該局於85
    年7 月30日晚間23時35分始發布海上陸上颱風警報，而當時
    賀伯颱風距離花蓮陸地尚有500 公里之遙，尚未侵襲台灣地
    區，再依據85年7 月份中央氣象局氣候資料降雨量表所示，
    85 年7月30日三地門地區根本未降雨等情，可見原告所稱賀
    伯颱風來襲，風大雨大，被保險人孫淑卿因風災失蹤，均非
    實在。況且原告前曾以被保險人因特別災難死亡為由聲請宣
    告死亡，並未經法院准許，而本件死亡宣告判決則以7 年失
    蹤為由宣告死亡，在保險理賠實務上，倘若被保險人因特別
    災難經過一年而受死亡宣告，即符合意外死亡之條件，惟本
    件被保險人乃因一般失蹤7 年而受死亡宣告，即與意外死亡
    理賠條件不符。縱原告之請求有理由，惟原告既自陳於民國
    85年7 月30日即知悉被保險人失蹤，並於85年9 月14日通知
    被告保險事故發生，則依保險法第65條之規定，原告遲至95
    年3 月16日方起訴請求給附保險金及利息，顯已逾請求權之
    時效，其訴顯無理由等情置辯。並聲明：如主文第1 項所示
    。
四、兩造不爭執事項如下：
(一)、被保險人孫淑卿於84年6 月13日與被告訂立系爭保險契約，
    保單號碼為：LTCA000555，並於85年7 月28日變更系爭保險
    契約受益人為原告。
(二)、被保險人孫淑卿自85年7 月30日失蹤，經台灣屏東地方法院
    檢察署檢察官聲請公示催告，申報期間屆滿，未據陳報生存
    ，迄今已逾7 年，業經本院以94年度亡字第6 號判決，宣告
    於92年7 月30日下午12時死亡。
(三)、系爭保險契約第3 條約定「被保險人於本附約有效期間內，
    因遭受意外傷害事故，致其身體蒙受傷害而致成重大死亡時
    ，依照本附約約定給付保險金。前項所稱之意外傷害事故，
    指非由疾病引起之外來突發事故。」、第19條約定「被保險
    人在本附約有效期間內因第3 條所約定的意外傷害事故失蹤
    於戶籍資料所載失蹤之日起滿1 年仍未尋獲，或要保人、受
    益人能提出證明文件足以認為被保險人極可能因本附約所約
    定之意外傷害事故而死亡者，本公司按第5 條約定先行給付
    身故保險金」。
五、經兩造整理並協議簡化後，本件爭點以下列各項為限：
(一)、被保險人孫淑卿死亡原因是否為遭受意外傷害事故？
(二)、如為意外傷害事故所致，則原告請求被告給付保險金是否罹
    於消滅時效？茲分敘如下：
(一)、被保險人孫淑卿死亡原因是否為遭受意外傷害事故？
  (1)按保險契約，應以保險單或暫保單為之；又傷害保險人於被
    保險人遭受意外傷害及其所致殘廢、或死亡時，負給付保險
    金額之責；保險法第43條及第131 條固分別定有明文。惟此
    所謂之「意外傷害」，乃指危險之發生，必須具有偶發或不
    可預期之意外因素；亦即意外傷害者須具備：(1)須為身體之
    傷害。(2)須為外界事故所致之傷害。(3)須為意外事故由於自
    己之過失或係第三人之故意或過失所為等要件；易言之，若
    係被保險人故為自殘、故意挑釁或自身原發性疾病所致之傷
    害，則非屬之。次按民事訴訟如係由原告主張權利者，應先
    由原告負舉證之責，若原告先不能舉證，以證實自己主張之
    事實為真實，則被告就其抗辯事實即令不能舉證，或其所舉
    證據尚有疵累，亦應駁回原告之請求。（最高法院17年上字
    第917 號、同院18年上字第2855號判例意旨參照）。次按當
    事人主張有利於己之事實者，就其事實有舉證責任，民事訴
    訟法第277 條定有明文。負舉證責任之當事人，須證明至使
    法院就該待證事實獲得確實之心證，始盡其證明責任。倘不
    負舉證責任之他造當事人，就同一待證事實已證明間接事實
    ，而該間接事實依經驗法則為判斷，與待證事實之不存在可
    認有因果關係，足以動搖法院原已形成之心證者，將因該他
    造當事人所提出之反證，使待證事實回復至真偽不明之狀態
    。此際，自仍應由主張該事實存在之一造當事人舉證證明之
    ，始得謂已盡其證明，最高法院93年度台上字第2058號判決
    意旨參照。經查，原告主張被保險人孫淑卿於85年7 月30日
    晚間外出，因遭受賀伯颱風意外傷害，失蹤迄今已逾7 年，
    已受法院宣告於92年7 月30日下午12時死亡一事，被告則否
    認被保險人孫淑卿係因遭受賀伯颱風意外傷害致死，揆之上
    開說明，原告自應就被保險人因遭受或極可能遭受賀伯颱風
    意外傷害致死之事實，負舉證責任。
  (2)死亡宣告僅係為結束失蹤人原居住所為中心之法律關係，避
    免法律關係長期懸而未決之狀態而設，不在於剝奪失蹤人之
    權利能力，失蹤人在其他地方生存時，其所為的法律行為，
    並不受死亡宣告的影響，失蹤人仍得享有權利並負擔義務，
    故受死亡宣告者僅以判決內所確定死亡之時，推定其為死亡
    ，並非認定失蹤人事實上已死亡，更不具有推定死亡原因之
    效力。觀之本院94年度亡字第6 號死亡宣告事件，僅敘明原
    告主張孫淑卿於85年7 月30日失蹤迄今已逾7 年一事為真，
    但並未認定孫淑卿之死因係何種事故所肇致，況且原告前以
    被保險人因遭遇特別災難失蹤為由，聲請對孫淑卿公示催告
    ，嗣因原告無法證明孫淑卿確實遭遇特別災難而失蹤，經臺
    灣高等法院高雄分院以86年度抗字第1135號裁定駁回原告聲
    請確定在案，則本院94年度亡字第6 號死亡宣告事件，僅足
    以認定孫淑卿於85年7 月30日失蹤迄今已逾7 年一事為真，
    至於孫淑卿是否已死亡、死亡原因為何、是否為遭遇意外事
    故而死亡等情事，究非本院上開死亡宣告事件所認定之範圍
    ，原告逕認被保險人已受死亡宣告而主張係意外死亡云云，
    殊難採信。
  (3)至原告主張被保險人於賀伯颱風來襲時外出，應不慎落水，
    致遭溪水沖走而死亡云云，固舉證人蔡小梅、韓鶯鶯、賴丙
    烈前於本院86年度家催字第71號公示催告證詞（見該公示催
    告卷第16、17頁）、證人鄒文岳之證詞（見本院卷第114 頁
    ）為憑；惟上開證人之證詞僅能證明孫淑卿外出及事後未聯
    繫及孫淑卿所騎乘之機車被發現處所等情，尚無法證明孫淑
    卿係因颱風來襲大橋被沖毀而失蹤之事實。至證人鍾明煌之
    證明書（見臺灣高等法院高雄分院86年度抗字第1135號卷第
    7 頁），亦僅得以證明其於事發當日確曾至原告家裡辦理保
    單更換手續及孫淑卿曾接獲電話欲外出之事實，尚不足以為
    孫淑卿係遭遇意外事故之證明。
  (4)又原告固主張被保險人孫淑卿於85年7 月30日賀伯颱風來襲
    ，外出至三地門吃土雞而失蹤云云，然原告另表示：孫淑卿
    外出至三地門吃土雞一事，是於85年7 月30日過幾天後，經
    詢問賴丙烈始知悉，伊胞妹蔡秀蘭報案時，尚不知孫淑卿之
    去向等語（見本院卷第109 頁），但據原告所提出之受理失
    蹤人口案件登記表（見本院卷第22頁）所載，蔡秀蘭於同年
    7 月31日向警方報案協尋失蹤人口時，即已填載孫淑卿可能
    去向為三地門，與原告上開主張並不相符；再者，原告於86
    年間聲請對孫淑卿公示催告事件，曾提出證人張秋龍具名之
    證明書固載其與孫淑卿共同外出吃山產及河水暴漲、產業道
    路遭流失，孫淑卿即失蹤等情，然證人張秋龍業於上開公示
    催告事件審理中證稱：該證明書是原告女兒所書寫，而經原
    告再三請託下始具名，其並不了解證明書內容，也未與失蹤
    人孫淑卿去吃土雞，完全不知道孫淑卿失蹤之情事等語（見
    本院86年度家催字第70號卷第63頁背面），則孫淑卿固於85
    年7 月30日外出，然其去向是否為三地門即有可議，更遑論
    孫淑卿是否不慎落水，致遭溪水沖走之可能性。
  (5)再者，原告主張伊與被保險人並無經濟困窘之壓力，被保險
    人且無厭世之動機云云。惟查，原告於91年間與訴外人簡麒
    麟訂有協議書1 紙，其中敘及原告無錢可續繳保費、積欠
    之保費；原告積欠簡麒麟450 萬元；原告生活困難，簡
    麒麟願給付25萬元（見本院93年度屏簡字第261 號卷第61頁
    至第63頁），顯見原告並非全無經濟困窘之壓力，則原告陳
    明：伊當時的經濟狀況還好，每月收入約2 、30萬元，除了
    養豬以外，還有作草藥的生意，孫淑卿生前是做成衣買賣的
    ，每月的收入40萬元以上等語（見本院卷第113 頁），以佐
    伊與被保險人並無因經濟因素而生厭世之動機，即屬可議，
    尚不足採信。
  (6)綜上，原告均無法證明被保險人孫淑卿係因遭受或極可能遭
    受賀伯颱風意外傷害致死之事實，復未提出其他積極事證以
    實其說，從而，原告主張基於系爭保險契約請求被告給付如
    其聲明所述之金額及利息，尚屬無據，應予駁回。
(二)、如為意外傷害事故所致，則原告請求被告給付保險金是否罹
    於消滅時效？
  (1)本項爭點經由兩造簡化協議後所列，而以倘若原告主張之保
    險金給付請求權為有理由為前提要件，方有探究之必要。則
    原告既無法舉證證明被保險人孫淑卿因遭受或極可能遭受賀
    伯颱風意外傷害致死之事實，故本項爭點即無再予審究之必
    要，併此敘明。
六、綜據上述，原告依據系爭保險契約，請求被告給付如其聲明
    所述之金額及利息，為無理由，應予駁回。又原告之訴既經
    駁回，其假執行之聲請即失所附麗，應併予駁回。
七、本件事證已臻明確，兩造其餘主張陳述及所提之證據，經審
    酌後認與判決結果無涉，爰不一一論述，附此敘明。
八、據上論結，本件原告之訴為無理由，依民事訴訟法第78條、
    ，判決如主文。
中    華    民    國    95    年    10    月    25    日
                  民事第二庭   審判長 法 官  阮世賢
                                      法 官  楊文廣
                                      法 官  林孟和
以上為正本，係照原本作成。
如不服本判決，應於收受送達後20日內向本院提出上訴書狀，其
未表明上訴理由者，應於提出上訴後20日內向本院補提理由書狀
（均須按他造當事人之人數附繕本）。
                                      書記官  林天化
中    華    民    國    95    年    10    月    27    日


司法院資訊處製作；財團法人民間司法改革基金會備份。
